最高法院民事判決　　　　　　　　　　　　　　　　八十七年度台上字第六八三號
　　上　訴　人　進豐建設股份有限公司
　　法定代理人　呂智弘
　　上　訴　人　任文琛
　　被 上訴 人　林萬和
右當事人間請求返還價金事件，上訴人對於中華民國八十六年三月十九日台灣高等法
院第二審判決（八十五年度上字第一八三一號），提起上訴，本院判決如左：
    主  文
原判決除假執行部分外廢棄，發回台灣高等法院。
    理  由
本件被上訴人主張﹕伊於民國七十八年十一月十一日分別與上訴人進豐建設股份有限
公司（下稱進豐公司）及上訴人任文琛訂約購買坐落基隆市安樂區○○○○段二八之
二一、三二四之九地號土地應有部分及其上建物「台北狄斯耐」Ｃ棟十樓房屋一戶暨
地下二層Ｂ８號停車位（下稱系爭房地），面積約四五‧七九坪，價金新台幣（下同
）八百八十四萬元。伊已按期繳納三百六十八萬元（其中上訴人進豐公司部分為二百
十八萬元，上訴人任文琛部分為一百五十萬元），並於八十三年十一月二十二日辦理
所有權移轉登記及銀行貸款對保等手續，嗣經伊至現場查看，始獲悉系爭房屋有使用
面積不足、所購車位係「獎勵車位」不得專有專用、公共休閒設施游泳池屬違章建築
等瑕疵等情。爰以本件起訴狀繕本之送達為解除契約之意思表示，先位聲明求為命上
訴人分別返還伊已繳價金，並均加計法定遲延利息之判決。伊解除契約之請求如無理
由，上訴人沒收伊已繳價金全部即三百六十八萬元，充當違約金，亦顯然過高有違誠
信原則，應酌減違約金以定金之二倍數額即四十六萬元及上訴人再銷售系爭房地之費
用三十三萬四千元之合計數額為適當，其餘部分應返還予伊，爰備位聲明求為命上訴
人進豐公司及上訴人任文琛分別給付伊一百七十三萬七千六百元及一百十五萬八千四
百元，並均加計法定遲延利息之判決。
上訴人則以﹕系爭建物面積為四四‧八八坪，與房屋預定買賣合約書所定面積四五‧
七九坪，相差僅○‧九一坪，誤差未逾百分之二，依契約約定，伊既不負找補義務，
亦無不完全給付情事。被上訴人所購買之車位，確屬得專有專用之私人車位，並非獎
勵車位。游泳池之規格、設備、功能亦均與合約相符，被上訴人主張解除契約為無理
由。又本件因被上訴人違約，伊已於八十四年八月三十日通知被上訴人解除契約，沒
收被上訴人已付價金，並於同年九月四日再將系爭房地出賣他人。系爭房地跌價及再
次委託銷售之傭金等損害，已超過沒收之價金，並無違約金過高情事，被上訴人另請
求酌減違約金，亦無理由等語，資為抗辯。
原審將第一審所為被上訴人敗訴之判決廢棄，改判如其先位之聲明，無非以﹕被上訴
人所購之停車位係在地下二層，該停車位並非依臺灣省建築物增設停車空間鼓勵要點
設置之獎勵車位，而係增設之私設停車位，有臺灣省基隆市政府八十五年基府工管字
第二四一○六號函及基隆市政府工務局八十五年基府工管字第六九七○四號函附卷可
證，被上訴人主張其所購停車位，係供公眾使用而不得獨占使用云云，不足採信。系
爭房屋之實際總面積，包括主建物、附屬建物及公共設施，合計為一四八‧三七平方
公尺，即四四‧八八坪，有建物登記簿謄本在卷為憑，核與兩造所訂房屋預定買賣合
約書第一條第一項、第五條第三項第一款第一目約定之面積合計四五‧七九坪相差約
○‧九一坪，並未逾合約書第一條第二項所定百分之二誤差容許率，就該總面積而言
，亦難認有被上訴人主張之瑕疵存在。惟系爭游泳池係屬開放空間，為兩造所不爭，
並有前述台灣省基隆市政府八十五年基府工管字第二四一○六號函可參，且依房屋預
定買賣合約書第十七條及契約附件三之約定，游泳池亦屬兩造所訂買賣契約內公共設
施之一部分。而依「未實施容積管制地區綜合設計鼓勵辦法」第三條所設計之建築物
，其留設之開放空間，應時常開放供公眾通行或休憩。上訴人違反上開辦法，逕自在
開放空間開挖游泳池，復無法提出系爭游泳池之合法使用執照證明，該游泳池乃屬違
章建築，灼然至明。該游泳池目前固尚使用中，惟因無法取得使用執照，難保日後遭
建管單位拆除之結果，被上訴人主張上訴人就系爭游泳池應負瑕疵擔保責任，尚屬有
據。又一般購屋者所需要者乃房屋可供使用之私有面積，公共設施則為應按比例分擔
之負擔，故私有面積如有短少，勢必減少該房屋之效用及價值，自屬構成物之瑕疵，
且如於平面圖上已載明私有面積，自屬保證買賣標的房屋具有此項品質，如具有欠缺
該項品質之瑕疵，且該項瑕疵復無可補正，則購屋者自可解除兩造所訂契約，此有最
高法院八十三年度台上字第一八三七號民事判決意旨可供參酌。本件系爭房屋私人得
使用之面積，包括主建物及附屬建物合計僅三六．九六坪，有前開建物登記簿謄本為
證，而上訴人於廣告圖面內則載明系爭建物之使用面積為三九．三八坪，復有被上訴
人提出之廣告圖所附之平面配置參考圖可參。即被上訴人所購得該屋之實際使用面積
短少二‧四二坪，該項面積約等於五個榻榻米大，即約略等於一個普通家庭房間之大
小，顯然影響被上訴人居家環境空間之利用。上訴人既已於廣告平面圖上載明使用面
積，揆諸前揭最高法院判決意旨，自屬保證買賣標的具有此項品質，且上訴人先於廣
告圖上載明使用面積之大小，惟於契約書上略去不載，致使被上訴人滅少私有面積
之使用範圍，難謂無違反公平交易之嫌，上訴人抗辯海報僅供參考用，並非契約內容
，無拘束當事人效力云云，自無足採信。又該項品質之瑕疵，已非單純面積找補之問
題，復難能補正，被上訴人自得主張不完全給付，依法解除兩造所訂之買賣契約。上
訴人固抗辯因被上訴人逾期不交系爭房地之分期款，上訴人於八十四年七月間以存證
函催告交款未果，已於同年八月三十日通知被上訴人解除契約云云。惟系爭房屋有前
述瑕疵，被上訴人業先於八十四年八月廿三日以存證信函主張同時履行抗辯等情，有
被上訴人提出之台北四十七支局第一九五號存證信函為證。上訴人雖否認收到該存證
信函，然兩造間之房屋預定買賣合約書第十二條已約定：「送達通知：甲、乙雙方通
訊住址均以本約所載之住址為準，住址如有變更應即時以書面雙掛號通知對方；否則
因此無法送達或遭拒收致使函件退回者，均以郵局第一次投遞之日期為送達日期。」
，且上訴人於契約上之通訊地址為基隆市○○路七十七巷四八號。上訴人於較早之八
十四年七月三日寄給被上訴人之存證信函，並未言及其有住址變更情事，復未另以書
面雙掛號通知被上訴人，上訴人究有無變更住址，無從認定。則被上訴人所寄上開第
一九五號存證信函應認己送達於上訴人。上訴人既不理被上訴人前揭信函要求補正瑕
疵之通知，其於同年八月三十日逕以被上訴人未續交價金為由，要求解除契約，難認
已生解除契約之效力。系爭房屋既有使用面積不足之瑕疵，且契約內約定之游泳池，
亦有於日後遭拆之虞，被上訴人主張其通知上訴人補正瑕疵未果，而解除兩造契約，
自屬有據。被上訴人先位聲明依解除契約之法律關係，請求上訴人進豐公司及任文琛
分別返還其已付價金二百十八萬元及一百五十萬元暨均加計法定遲延利息，洵屬有理
，應予准許。其先位聲明，既有理由，備位聲明，已無審酌必要等詞，為其判斷之基
礎。
查上訴人一再抗辯，售屋廣告平面配置參考圖已明示僅供參考之用，且未引為契約附
件，並非契約內容，另兩造所訂房屋預定買賣合約書第十五條亦約定，海報廣告與契
約內容不符時應以契約內容為準，故廣告平面配置參考圖僅為要約之引誘，非契約之
一部分，不生契約拘示之效力云云（一審卷七二頁反面、原審卷一六一頁），乃屬重
要防禦方法。原審未調查審認該廣告平面配置參考圖，何以成為系爭買賣契約內容之
一部分而有拘束契約當事人之效力，遽以該廣告平面配置參考圖之記載內容，及援引
未必與本件情節相同之另案最高法院八十三年度台上字第一八三七號民事判決意旨（
一審卷五一至五四頁），而為不利於上訴人之認定，未免速斷。次查，系爭游泳池部
分，被上訴人究係依民法第三百五十九條規定因瑕疵擔保而解除契約﹖或因不完全給
付而依民法第二百五十六條規定解除契約，被上訴人主張似不明確，原審未推闡明晰
，遽為上訴人不利之判斷，亦有未合。倘被上訴人係依民法第三百五十九條規定解除
契約，則僅以系爭游泳池之瑕疵而解除契約，是否顯失公平，亦值斟酌。上訴論旨，
執以指摘原判決不當，求予廢棄，非無理由。
據上論結，本件上訴為有理由。依民事訴訟法第四百七十七條第一項、第四百七十八
條第一項，判決如主文。
中      華      民      國    八十七    年     三       月     二十七   日
                              最高法院民事第二庭
                                  審判長法官 曾  桂  香
                                        法官 劉  延  村
                                        法官 徐  璧  湖
                                        法官 劉  福  聲
                                        法官 蘇  達  志
　　　右正本證明與原本無異
 　　　　                              　　　書  記  官
中      華      民      國    八十七    年     四       月      十      日
